【裁判字號】    97,易,482
【裁判日期】    970805
【裁判案由】    竊盜
【裁判全文】
臺灣雲林地方法院刑事判決               97年度易字第482號
公  訴  人  臺灣雲林地方法院檢察署檢察官
被      告  甲○○
            乙○○
上列被告等因竊盜案件，經檢察官提起公訴（97年度偵字第57號
），本院判決如下：
    主  文
甲○○、乙○○共同犯竊盜罪，甲○○處有期徒刑陸月，乙○○
處有期徒刑肆月，如易科罰金，各以新臺幣壹仟元折算壹日。
    犯  罪  事  實
一、甲○○明知坐落雲林縣斗南鎮○○段將軍崙小段178 之5 地
    號（土地所有權人為臺灣糖業股份有限公司）附近未登記之
    石牛溪河川地係由經濟部水利署第五河川局管理，非其所有
    ，竟與乙○○基於意圖為自己不法所有之犯意聯絡，約由甲
    ○○以每日新臺幣（下同）5,000 之代價，僱用乙○○，一
    同自民國96年12月29日下午1 時許起，前往上開石牛溪河川
    地，由甲○○自行駕駛向不知情他人所承租之挖土機1 部，
    接續挖取砂石後，再由乙○○駕駛其所有之六輪拼裝車接續
    載運甲○○挖取之砂石，至附近空地堆放，前後約載運16車
    次，而共同竊得經濟部水利署第五河川局管領之石牛溪河川
    地砂石共160 立方公尺。嗣於同日下午3 時20分許，在雲林
    縣斗六市江厝里過溪20號旁石牛溪河床，為警會同雲林縣政
    府、經濟部水利署第五河川局當場查獲，始悉上情。
二、案經雲林縣警察局斗六分局報告臺灣雲林地方法院檢察署檢
    察官偵查起訴。
    理  由
一、訊據被告甲○○、乙○○固均供承有於上揭時、地挖取及載
    運砂石之事實，然均矢口否認有何竊盜犯行，被告甲○○辯
    稱：是案發現場地主說那裡土太高，會影響排水，要伊把土
    挖掉，且家裡有塊地較低，想說挖些土回去用，就不用另外
    向別人買云云；被告乙○○辯稱：不知那是國有砂土，甲○
    ○未說地是誰的，也沒有問，以為只是要疏浚云云。惟查：
  (一)被告甲○○、乙○○確有於上揭時、地挖取及載運石牛溪河
    川地砂石共160 立方公尺，至石牛溪河川地附近空地堆放之
    事實，有經濟部水利署第五河川局現場勘查紀錄（警卷第7
    頁）、雲林縣政府97年4 月24日府水管字第0970033953號函
    暨所附之地籍資料、地籍圖、現場航照圖各1 份（偵卷第21
    頁至第25頁）及現場照片12張（警卷第8 頁至第12頁、第14
    頁）附卷可稽，是被告2 人就此部分之自白，與前開積極證
    據相符，應可採信，此部分事實應可認定。
  (二)被告甲○○雖辯稱：是地主要求伊將土挖掉云云，然其於偵
    查中已明確供稱：「（問：地主是誰？）我也不認識」、「
    （問：你去那裡挖土有無經過地主的同意？）我也不知道地
    主是誰，因為是在水溝邊。（問：你去那裡挖土有無跟縣政
    府報備過？）我沒有去報備，我也不知道要經報備」等情（
    偵卷第10頁）；嗣於本院審理時雖明確指稱其所指地主即為
    丙○○，惟證人丙○○於本院審理時證稱：「（問：被告挖
    土的地方，是因為較下面的地方，你的地無法排水，所以拜
    託砂石場幫你挖出1 條水路？）對，因為土塞住，水沒有辦
    法過來」、「（問：所以你可以確定你沒有交代被告幫你挖
    土？）那時候我不認識他們，我只拜託砂石場幫我撥一下土
    。（問：你是否有拿錢給砂石場？）沒有。只是拜託他們若
    有要動怪手，把土撥開一下而已，沒有拿錢給他們」等語（
    本院卷第32頁、第33頁），否認有要求被告甲○○疏浚或挖
    取砂石後，被告甲○○方改稱：「（問：你被查獲去挖砂石
    ，到底有無人叫你去，還是你自己去？）那時候我們在那裡
    聊天，我說我有租1 個怪手，我有空，隔天我就去挖，先把
    水路挖通」、「（問：所以不是剛剛那位證人叫你去挖的？
    ）不是，證人他和砂石場老闆說，我們剛好在那裡泡茶」云
    云（本院卷第34頁背面）。前後對於究竟何以會在上開時、
    地挖取砂石之原因、究竟有無受人所託、係受何人所託，辯
    解不一，顯不足採。可見，被告甲○○確實未經該處土地所
    有權人或管理權人同意，即擅自駕駛挖土機挖取砂石。
  (三)觀諸卷附現場編號4 、5 、6 號照片（偵卷第9 頁至第10頁
    ），被告甲○○所駕駛挖土機所在之河岸，除編號6 照片中
    下方河岸有1 小部分遭到挖掘而呈凹陷外，其餘河岸均仍平
    整，水邊植被（青草）亦未遭到破壞，倘被告甲○○確為疏
    浚而挖取砂石，何以不依序挖開河岸邊緣植被後，再挖掘河
    岸砂土，以將河面拓寬，以利水源通行？又豈有在挖出160
    立方公尺大量砂土後，現場河岸邊緣僅有如照片編號6 之小
    小缺口之理？況該凹陷之處，並非完全緊鄰河岸，而與河岸
    仍有1 小段距離，且係呈向下凹陷形狀，此由編號4 號照片
    可知，如此一來，凹洞邊緣較高之砂石反更有可能因下雨或
    其他因素落入水道，如此挖取砂石亦絕非疏浚之良方。再依
    編號1 、11及12號照片（偵卷第8 頁、第14頁）所示，被告
    甲○○所駕駛之挖土機下方，有1 高度約與該挖土機高度相
    當之土堆，被告甲○○若非盜採砂土，何須大費周章將河底
    淤砂聚集成堆後，再移至被告乙○○所駕駛之拼裝車上運走
    。益證被告甲○○在案發現場挖取砂土，並非受託疏浚，實
    係盜採砂土，應可認定，被告乙○○於偵查中所辯：「（問
    ：他有無說那塊地是誰的？）他沒有說，我也沒有問。（問
    ：你為何沒有問？）我想說是做工人，我以為他是疏浚的。
    （問：他有無挖水底的砂？）沒有。（問：既然沒有挖水底
    的砂，如何疏浚？）他有把土面挖開一點」云云（偵卷第12
    頁），亦均無足採。
  (四)參以被告甲○○於偵查中又稱：「（問：你叫他載去哪裡？
    ）載到斗六市久安里上面的1 個砂石場，我有借地方放」（
    偵卷第11頁）、「（問：你有無叫他把土運到你家？）沒有
    。（問：然後呢，你如何運走？）我沒有馬上要運走，因為
    我欠的沒有很多。（你既然沒有欠很多，為何挖那麼多？）
    我真的是家裡要用」等語。可見，被告甲○○確實有為自己
    不法所有之意圖。再被告甲○○並非經濟闊綽之人，竟在未
    受任何人指示之下，即自願掏腰包花費為數不小之5,000 元
    ，僱用被告乙○○載運砂土，亦顯與常情不符，亦可證被告
    甲○○挖取砂石確係有利可圖。而被告乙○○於偵訊時供稱
    ：「（問：你知道現在有人在盜採砂石？）我不瞭解，鄉○
    ○○○道那麼多，我只知道我們水林鄉那裡砂石要搬動要問
    過縣政府，如果清水溝泥巴就不用。（問：是否曾去協助過
    疏浚？）有」、「（問：他有無挖水底的砂？）沒有」等語
    ，佐以被告甲○○並無疏浚之事實，已如上述，堪認被告乙
    ○○對於挖掘、移動砂土及疏浚應有相當經驗及認識，知悉
    砂石搬運應得縣政府同意，且明知被告甲○○並非疏浚，亦
    未得同意而盜採砂土，仍受僱運載砂土，其與被告甲○○之
    間確有犯意聯絡及行為分擔，要無可疑。
  (五)綜上所述，被告甲○○、乙○○所辯均顯係事後卸責之詞，
    均不足採信，本件事證明確，被告2 人犯行均應堪認定。
二、核被告甲○○及乙○○所為，均係犯刑法第320 條第1 項之
    竊盜罪。被告2 人間就上揭犯行有犯意聯絡及行為分擔，均
    應依刑法第28條規定，論以共同正犯。被告2 人先後挖取及
    載運之砂石數量共達160 立方公尺，挖取及載運砂石之時間
    均相續，地點均同一，足見被告2 人均係以單一行為之數個
    舉動接續進行，以實現1 個犯罪構成要件，侵害同一法益，
    是被告2 人，均為接續犯，應僅各成立1 個竊盜罪。爰審酌
    被告2 人雖無前科，素行良好，被告甲○○僅國中學歷，目
    前為粗工，被告乙○○未曾就學，目前為臨時工，教育程度
    均偏低，經濟狀況亦均不佳，然竊盜國有砂石，造成環境、
    水土保持破壞，危害無窮，犯後又均卸責飾詞，態度不佳，
    惟盜採之數量僅160 立方公尺，尚非鉅大，且尚未出售圖利
    即為警查獲等一切情狀，各量處如主文所示之刑，並均諭知
    易科罰金之折算標準。至檢察官請求對被告2 人各量處有期
    徒刑1 年，尚嫌過重。另按刑法關於沒收之規定，除違禁物
    必須沒收外，其餘均採得科主義，是法院對於供犯罪所用之
    物，沒收與否，本可自由裁量（最高法院19年上字第1651號
    判例參照），本件扣案之拼裝車1 部，雖為被告乙○○所有
    供本件犯罪所用之物，惟並非違禁物，其仍具有其他用途，
    非專供犯罪所用之物，且拼裝車財產價值不低，如將之沒收
    ，亦不符比例原則，故不予宣告沒收。另扣案之挖土機1 部
    雖係供本件犯罪所用之物，然並非被告甲○○所有，亦據被
    告甲○○供述明確，並提出租賃挖土機之統一發票1 紙為證
    ，依法自亦不得宣告沒收，均併此敘明。
據上論斷，應依刑事訴訟法第299 條第1 項前段，刑法第28條、
第320 條第1 項、第41條第1 項前段，刑法施行法第1 條之1 第
1 項、第2 項前段，判決如主文。
本案經檢察官梁義順到庭執行職務。
中    華    民    國    97    年    8     月    5     日
                  刑事第二庭  法  官  廖淑華
以上正本證明與原本無異。
如不服本判決，應於判決收受後10日內，向本院提出上訴狀（須
附繕本）。
                              書記官  張菀純
中    華    民    國    97    年    8     月    5     日
附錄本案論罪科刑法條全文：
刑法第320 條：（普通竊盜罪、竊佔罪）
意圖為自己或第三人不法之所有，而竊取他人之動產者，為竊盜
罪，處5 年以下有期徒刑、拘役或5 百元以下罰金。
意圖為自己或第三人不法之利益，而竊佔他人之不動產者，依前
項之規定處斷。
前二項之未遂犯罰之。


司法院資訊處製作；財團法人民間司法改革基金會備份。
